ACORDAO-COMPLETO-2513734

ACÓRDÃO 374/2022 ATA 7/2022 - PLENÁRIO

VISTOS, relatados e discutidos estes autos de aposentadoria, submetidos a revisão de ofício do registro tácito por decurso de tempo, nos termos determinados no subitem 9.2 do Acórdão 5084/2021-TCU-Segunda Câmara (relator: Ministro Raimundo Carreiro) , consoante entendimento assentado no Acórdão 122/2021-TCU-Plenário (relator: Ministro Walton Alencar Rodrigues) .
ACORDAM os Ministros do Tribunal de Contas da União, reunidos em Sessão do Plenário, diante das razões expostas pelo Relator, nos termos dos arts. 71, inciso III, da Constituição Federal; 1º, inciso V, e 39, inciso II, da Lei 8.443/1992; 260, §§ 1º e 2º, e 262, do Regimento Interno deste Tribunal, em:
9.1 revisar de ofício o Acórdão 5084/2021-TCU-Segunda Câmara, de modo a considerar ilegais e desconstituir o registro tácito dos atos de aposentadoria de Edilma Fernandes Gama (peça 7) , Elias Madalena (peça 8) , Elizabeth de Arruda Pinto Bastos (peça 9) , Elizabeth Ferreira Avólio (peça 10) e Enio Bacellar (peça 11) , em virtude da permanência do pagamento irregular da extinta Gratificação de Desempenho de Atividades Rodoviárias (GDAR) ;
9.2   dispensar a devolução dos valores indevidamente recebidos de boa-fé, nos termos do Enunciado 106 da Súmula da Jurisprudência deste Tribunal; 
9.3 determinar ao órgão responsável pelas concessões que:
9.3.1 faça cessar, no prazo quinze dias contados da ciência, os pagamentos decorrentes das parcelas ora impugnadas, sob pena de responsabilidade solidária da autoridade administrativa omissa;
9.3.2 emita novos atos de aposentadoria dos interessados, livres da irregularidade apontada, disponibilizando-os a este Tribunal, por meio do Sistema e-Pessoal, nos termos e prazos fixados na IN-TCU 78/2018;
9.3.3 no prazo de trinta dias contados da ciência, disponibilize a este Tribunal, por meio do Sistema e-Pessoal, comprovantes das datas em que os interessados tomaram conhecimento deste Acórdão, conforme art. 21, inciso I, da IN-TCU 78/2018;
9.4 dar ciência deste Acórdão ao órgão responsável pela concessão, informando que o teor integral da deliberação poderá ser obtido no endereço eletrônico www.tcu.gov.br/acordaos.

Revisão de ofício de atos de aposentadoria.

Ministério dos Transportes, Portos e Aviação Civil (extinta).

3. Interessados/Responsáveis:
3.1. Interessados: Assessoria Especial de Controle Interno do Ministério da Economia (); Edilma Fernandes Gama (XXX.484.945-XX); Elias Madalena (XXX.488.280-XX); Elizabeth Ferreira Avolio (XXX.696.777-XX); Elizabeth de Arruda Pinto Bastos (XXX.655.631-XX); Enio Bacellar (XXX.997.317-XX).

13.1. Ministros presentes: Ana Arraes (Presidente), Walton Alencar Rodrigues, Benjamin Zymler, Bruno Dantas, Jorge Oliveira e Antonio Anastasia (Relator).
13.2. Ministros-Substitutos convocados: Augusto Sherman Cavalcanti e Marcos Bemquerer Costa.

ANTONIO ANASTASIA

Trata-se de revisão de ofício do registro tácito dos atos de aposentaria de Edilma Fernandes Gama, Elias Madalena, Elizabeth Ferreira Avolio, Elizabeth de Arruda Pinto Bastos e Enio Bacellar, inativos do extinto Ministério dos Transportes, Portos e Aviação Civil, nos termos determinados no subitem 9.2 do Acórdão 5084/2021-TCU-Segunda Câmara (relator: Ministro Raimundo Carreiro) , consoante entendimento assentado no Acórdão 122/2021-TCU-Plenário (relator: Ministro Walton Alencar Rodrigues) .
2.	Reproduzo a seguir, com ajustes de forma, o teor principal da instrução conclusiva elaborada pela Secretaria de Fiscalização de Integridade de Atos e Pagamentos de Pessoal e de Benefícios Sociais (Sefip) , cujas conclusões foram endossadas pela direção da unidade e pelo Ministério Público de Contas (peças 74 a 76) : 
HISTÓRICO
2.	Por meio do referido acórdão, o TCU reconheceu os registros tácitos, e orientou à Sefip proceder à revisão de ofício desses atos de aposentadoria, nos termos do subitem 9.2.1 do Acórdão 122/2021-TCU-Plenário, relatado pelo Ministro Walton Alencar Rodrigues.
EXAME TÉCNICO
3.	Visando assegurar a oportunidade do uso das garantias constitucionais do contraditório e da ampla defesa, a Sefip encaminhou oitiva aos interessados (peças 53-57) , comunicando-os da decisão proferida no Acórdão 5084/2021-TCU-Segunda Câmara, e também para que apresentassem, caso quisessem, contrarrazões à revisão de ofício da deliberação que registrou tacitamente seus atos de aposentadoria, tendo em vista o recebimento de rubrica judicial relativa à GDAR - situação em desacordo com a jurisprudência do TCU (Acórdão 4516/2019-TCU-Primeira Câmara, Rel. Min. Bruno Dantas) .
4.	Os ex-servidores tomaram ciência das oitivas, conforme consta às peças 58, 61-63 e 69. Apenas os interessados Elizabeth Ferreira Avolio (peça 59) , Edilma Fernandes Gama (peça 60) e Elias Madalena (peça 70) apresentaram suas defesas.
[Embora a resposta à oitiva da interessada Elizabeth Ferreira Avolio tenha sido apresentada como "recurso administrativo" (peça 59) , o feito foi conhecido como mera petição e analisado como elementos de defesa, conforme despacho do Ministro Raimundo Carreiro, à peça 71, lastreado no parecer da Secretaria de Recursos à peça 64].
5.	Em instrução anterior (peça 46) , esta Unidade Técnica propôs a ilegalidade com negativa de registro dos atos deste processo, devido ao pagamento irregular de rubrica referente à Gratificação de Desempenho de Atividades Rodoviárias (GDAR) , extinta pelo art. 28, inciso III, da Lei 8.460/1992, que não foi corretamente absorvida, mesmo após a implantação de novas estruturas remuneratórias na carreira dos interessados. Tal proposta teve a concordância do Ministério Público junto ao TCU - MPTCU (peça 48) .
6.	Em síntese, os interessados, em resposta às respectivas oitivas, defendem a manutenção da rubrica judicial relativa à GDAR em seus proventos e, por consequência, a legalidade de suas aposentadorias (peças 59, 60 e 70) .
7.	Conforme já exposto pelo Relator no voto condutor do Acórdão 5084/2021-TCU-Segunda Câmara (peça 51) , inexiste suporte para a continuidade do pagamento da parcela em questão, que deve ser imediatamente suspenso, e os atos devem ser considerados ilegais. 
8.	Porém, como os atos se encontravam no TCU há mais de cinco anos, o Relator entendeu que deve ser reconhecido o registro tácito desses atos e, por conterem ilegalidades, em análise não exauriente, devem voltar à Unidade Técnica para que esta dê imediato início aos procedimentos destinados à revisão de ofício, conforme decidido no Acórdão 122/2021-TCU-Plenário, Relator Ministro Walton Alencar Rodrigues, entendimento que está em perfeita consonância com decisão proferida pelo Supremo Tribunal Federal (RE 636.553/RS) .
9.	Assim, ao revisar os atos iniciais de aposentadoria de Edilma Fernandes Gama, Elias Madalena, Elizabeth Ferreira Avolio, Elizabeth de Arruda Pinto Bastos e Enio Bacellar, verifica-se o pagamento irregular da rubrica referente à Gratificação de Desempenho de Atividades Rodoviárias (GDAR) . Referido pagamento da GDAR, conforme o parecer da Serur (peça 64) e o exposto pelo Relator em seu voto (peça 51) , não encontra suporte para sua continuidade.
10.	Diante disso, cabe proposta de ilegalidade dos atos deste processo e determinação ao Ministério dos Transportes, Portos e Aviação Civil (Extinta) , para que exclua a parcela referente à GDAR dos ex-servidores.
CONCLUSÃO 
11.	Em razão do exposto, e tendo em vista as análises realizadas nas concessões de aposentadoria de Edilma Fernandes Gama, Elias Madalena, Elizabeth de Arruda Pinto Bastos, Elizabeth Ferreira Avolio e Enio Bacellar, esta Unidade Técnica considera que os respectivos atos devem ser considerados ilegais, em razão do pagamento irregular da GDAR.
PROPOSTA DE ENCAMINHAMENTO
12.	Ante o exposto, e com base nos arts. 71, inciso III, da Constituição Federal; 1º, inciso V, e 39, inciso II, da Lei 8.443/1992; 260, § 1º, do Regimento Interno do Tribunal de Contas da União, propõe-se:
a) revisar de ofício o Acórdão 5084/2021-TCU-Segunda Câmara, de modo a considerar ilegais e recusar registro aos atos iniciais de concessão de aposentadoria de Edilma Fernandes Gama (CPF XXX.484.945-XX) , Elias Madalena (CPF XXX.488.280-XX) , Elizabeth de Arruda Pinto Bastos (CPF XXX.655.631-XX) , Elizabeth Ferreira Avólio (CPF XXX.696.777-XX) e Enio Bacellar (CPF XXX.997.317-XX) ;
b) dispensar a devolução dos valores indevidamente recebidos até a data da ciência pela Unidade Jurisdicionada do acórdão que vier a ser proferido, com base no Enunciado 106 da Súmula da Jurisprudência do TCU; 
c) determinar à Unidade Jurisdicionada, com base no art. 45 da Lei 8.443/1992 e no inciso I do art. 4º da Resolução TCU 315/2020, que:
		c.1) faça cessar os pagamentos decorrentes dos atos impugnados, comunicando ao TCU, no prazo de quinze dias, as providências adotadas, nos termos dos arts. 262, caput, do Regimento Interno do TCU e 8º, caput, da Resolução-TCU 206/2007; 
                  c.2) cadastre novos atos livres da irregularidade apontada, submetendo-os ao TCU no prazo de trinta dias, nos termos dos arts. 262, § 2º, do Regimento Interno do TCU e 19, § 3º, da Instrução Normativa-TCU 78/2018; e
                 c.3) informe aos interessados o teor do acórdão que vier a ser prolatado, encaminhando ao TCU, no prazo de 30 (trinta) dias, comprovante da data de ciência pelos interessados, alertando-os de que, no caso de não provimento de recurso eventualmente interposto, deverão ser repostos os valores recebidos após a ciência do acórdão.
É o Relatório.

não há.

Procuradora-Geral Cristina Machado da Costa e Silva.

APOSENTADORIAS. EX-MTPAC. REGISTRO TÁCITO POR DECURSO DE PRAZO. REVISÃO DE OFÍCIO. PAGAMENTO IRREGULAR DA RUBRICA REFERENTE À GRATIFICAÇÃO DE DESEMPENHO DE ATIVIDADES RODOVIÁRIAS (GDAR). NEGATIVA DE REGISTRO. DETERMINAÇÕES. CIÊNCIA.

APOSENTADORIA (APOS)

Secretaria de Fiscalização de Integridade de Atos e Pagamentos de Pessoal e de Benefícios Sociais (Sefip).

Trata-se de revisão de ofício do registro tácito dos atos de aposentaria de Edilma Fernandes Gama, Elias Madalena, Elizabeth Ferreira Avolio, Elizabeth de Arruda Pinto Bastos e Enio Bacellar, inativos do extinto Ministério dos Transportes, Portos e Aviação Civil, nos termos determinados no subitem 9.2 do Acórdão 5084/2021-TCU-Segunda Câmara (relator: Ministro Raimundo Carreiro) , consoante entendimento assentado no Acórdão 122/2021-TCU-Plenário (relator: Ministro Walton Alencar Rodrigues) .
2.	De acordo com as informações prestadas pelo órgão responsável pelas concessões, os ex-servidores fariam jus à Gratificação pelo Desempenho de Atividades Rodoviárias - GDAR, instituída pelo Decreto-Lei 2.194/1984 (art. 1º) , ratificada pela Medida Provisória 2.229-43/2001 (art. 71) e que teria sido convertida em vantagem pessoal nominalmente identificada (VPNI) conforme a Medida Provisória 210/2004, a partir de setembro de 2004. Entretanto, o Ministério do Planejamento, Desenvolvimento e Gestão, por meio da Mensagem-Siape 554726, de 25/2/2014, comunicou a absorção das VPNIs nos proventos a partir da folha de pagamento do mês de fevereiro de 2014. 
3.	A Associação dos Servidores Federais em Transportes (ASDNER) teria obtido decisão judicial favorável para sustar a eficácia da Mensagem 554726, o que teria motivado a reinclusão da parcela no contracheque dos interessados (peça 23) .
4.	Ao instruir os presentes autos, a Sefip aponta que o TCU estaria impedido de determinar a suspensão da referida parcela. Entretanto, em face da independência das instâncias, poderia decidir a questão com base nos documentos acostados aos autos e na sua jurisprudência, não se vinculando aos provimentos judiciais eventualmente existentes. O Ministério Público de Contas acompanha o parecer da área técnica.
5.	Em decisão recente sobre matéria semelhante (Acórdão 4516/2019-TCU-Primeira Câmara, Rel. Min. Bruno Dantas) , o Tribunal verificou que o Mandado de Segurança Coletivo 0018381-85.2014.4.01.3400 já fora julgado em setembro de 2014 e que, a partir de então, não subsistiria amparo para a manutenção de parcela referente à GDAR na folha de pagamento de pessoal. 
6.	Conforme a jurisprudência do Superior Tribunal de Justiça, a absorção da gratificação em comento pelos acréscimos remuneratórios decorrentes da progressão funcional não importa redução de vencimentos, portanto não haveria ofensa ao princípio da irredutibilidade salarial (RE 302.004/CE) .
7.	Nesse sentido, a unidade técnica bem assinala que a Gratificação pelo Desempenho de Atividade Rodoviária já se encontra extinta na legislação remuneratória e não há amparo legal ou judicial para sua manutenção ad aeternum nos proventos dos ex-servidores.
8.	Conforme já apontado no Acórdão 3550/2020-TCU-Segunda Câmara (relator: Ministro Raimundo Carreiro) , a decisão do Agravo de Instrumento 0019465-39.2014.4.01.0000 não está mais em vigor, tendo sido substituída pela sentença que, em 3 de setembro de 2014, julgou em caráter definitivo o mérito do Mandado de Segurança Coletivo 0018381-85.2014.4.01.3400 (peça 23) , cuja parte dispositiva transcrevo a seguir:
Diante do exposto, ratificando o deferimento parcial do pedido liminar, CONCEDO PARCIALMENTE A SEGURANÇA para determinar à autoridade coatora que não proceda os descontos determinados pela Mensagem n° 554726, a título de reposição ao Erário, dos valores decorrentes de VPNIs recebidas pelos filiados da Impetrante.
9.	A sentença definitiva, portanto, diversamente do que fora decidido no agravo de instrumento, não determinou o reestabelecimento da vantagem ou a manutenção dos valores que vinham sendo pagos. Concedeu, apenas, parcial provimento ao pleito da associação impetrante, para impedir o desconto dos valores já recebidos pelos servidores.
10.	Embora essa decisão ainda não tenha transitado em julgado, uma vez que estão pendentes de julgamento as apelações interpostas tanto pela associação impetrante quanto pela União, ambos os recursos foram recebidos apenas com efeito devolutivo. Inexiste, portanto, suporte para a continuidade do pagamento da parcela em questão, que deve ser imediatamente suspenso.
11.	Nesse cenário, os atos examinados padecem de ilegalidade, a despeito dos registros tácitos havidos mediante o Acórdão 5084/2021-TCU-Segunda Câmara (relator: Ministro Raimundo Carreiro) .
12.	Seguido o rito de contraditório inerente à presente fase de revisão de ofício, os interessados não apresentaram elementos capazes de alterar a análise preliminar de mérito havida no acórdão anterior, conforme demonstrado na instrução que integra o Relatório, cujos fundamentos e conclusões adoto como razões de decidir.
13.	Dito isso, acolho, com ajustes de forma, a proposta de encaminhamento da unidade técnica, para, de ofício, considerar ilegais os atos sob exame, desconstituindo os respectivos registros, com as determinações acessórias aplicáveis à espécie.
	Do exposto, VOTO por que seja aprovado o Acórdão que ora submeto a este Colegiado.
TCU, Sala das Sessões, em 9 de fevereiro de 2022.
ANTONIO ANASTASIA 
Relator